【裁判字號】    89,上訴,1414
【裁判日期】    900914
【裁判案由】    過失致死
【裁判全文】
臺灣高等法院臺南分院刑事判決           八十九年度上訴字第一四一四號    Ｃ
      上  訴  人
      即自訴人    丁  ○  ○
      被      告  甲  ○  ○
      右  一  人
      選任辯護人  林  崑  地
右上訴人因被告等過失致死案件，不服臺灣嘉義地方法院八十八年度自字第六七號中
華民國八十九年九月二十九日第一審判決（八十八年度自字第六七號及臺灣嘉義地方
法院檢察署八十八年度偵字第五二四八、六０九七號移送併辦），提起上訴，本院判
決如左：
      主      文
上訴駁回。
      理      由
一、自訴意旨略以：自訴人之母鄭蔡愛（即死者）自民國（下同）八十六年三月即至
    甲○○、乙○○共同經營之慈保安養院療養，詎於八十八年五月二十三日發現鄭
    蔡愛有左腿骨折之傷害，經陸續送往嘉義市新陽醫院、聖馬爾定醫院、嘉義基督
    教醫院及祐生醫院醫治，而於同年七月二十二日病逝，因而認慈保安養院未善盡
    看護義務，使無行動能力的鄭蔡愛受外力重擊而骨折，進而引發敗血症、蜂窩組
    織炎等併發症，以致病逝，甲○○、乙○○二人有刑法二百七十六條過失致死之
    罪嫌云云。
二、按犯罪事實應依證據認定之，無證據不得推定其犯罪事實；又不能證明被告犯罪
    者，應諭知無罪之判決，刑事訴訟法第一百五十四條、第三百零一條第一項分別
    定有明文。又犯罪事實之認定，應憑真實之證據，倘證據是否真實尚欠明確，自
    難以擬制推測之方法，為其判斷之基礎；而認定犯罪事實之證據係指足以認定被
    告確有犯罪行為之積極證據而言，該項證據自須適合於被告犯罪事實之認定，始
    得採為斷罪資料，最高法院五十三年著有臺上字第六五六號、二十九年上字第三
    一０五號著有判例可資參照。且刑事訴訟上證明之資料，無論其為直接或間接證
    據，均須達於通常一般之人均不致有所懷疑，而得確信其為真實之程度，始得據
    為有罪之認定，若其關於被告是否犯罪之證明未能達此程度，而有合理懷疑之存
    在，致使無從形成有罪之確信，根據「罪證有疑，利於被告」之證據法則，即不
    得遽為不利被告之認定，亦有最高法院七十六年度臺上字第四九八六號判例可稽
    。
三、訊據被告甲○○、乙○○堅詞否認有何自訴人所指之過失致死行為，供稱：伊等
    對於自訴人之母鄭蔡愛之死並無過失等語。經查：
（一）自訴人之母鄭蔡愛之死亡原因，係糖尿病引發敗血症，終因呼吸衰竭而死亡之
      事實，有高雄市祐生綜合醫院（下稱祐生醫院）死亡證明書一件在卷可稽，又
      本件自訴人提起自訴前，原向台灣嘉義地方法院檢察署（下稱嘉義地檢署）檢
      察官告訴，檢察官函查鄭蔡愛之死因，祐生醫院函覆鄭蔡愛上開導致死亡之病
      因，與渠之「左股骨頸及大小轉子間陳舊性骨折無關」等情，亦據祐生醫院八
      十八年九月十四日（８８）祐字第０二二號函載明屬實，（見嘉義地檢署八十
      八年度偵字第五二四八號偵查卷第三二頁），參以鄭蔡愛因患糖尿病，於八十
      八年四月間亦即自訴人所指被告犯行之前，即曾至財團法人天主教聖馬爾定醫
      院（下稱聖馬爾定醫院）就診，有聖馬爾定醫院（八九）惠醫字第００五七號
      函附病歷資料附卷可參，足見鄭蔡愛確有糖尿病之宿疾，益證上開祐生醫院死
      亡證明書所載鄭蔡愛之死因係糖尿病引發敗血證致呼吸衰竭死亡之認定，堪信
      為真實。本件經本院再送至行政院衛生署醫事審議委員會鑑定結果，亦認定鄭
      蔡愛的死因係「敗血性休克，非骨折致死」，有行政院衛生署九十年八月十六
      日衛署醫字第０九０００五五二七七號函所附編號九００六０號鑑定書附卷可
      稽，顯見鄭蔡愛之死亡與骨折間，並無相當之因果關係。
（二）至自訴人丙○○固提出祐生醫院楊永洪所寄高雄二塊厝郵局第四０九號存證信
      函載：「‧‧‧三、嘉義地檢署嘉檢吉平字第一七三八八號函，詢及鄭蔡愛死
      亡原因與該病患曾患有『左股骨頸及大小轉子間陳舊性骨折』是否有關？因該
      病人住院期間並無人告知醫師病患曾患骨折，故本院回函時自當以『無關』回
      覆之。」等語，自訴人因認上開祐生醫院函載鄭蔡愛死亡原因與渠之「左股骨
      頸及大小轉子間陳舊性骨折無關」之認定，尚非可採云云。惟查，鄭蔡愛於祐
      生醫院住院期間，既未告知渠患有骨折，且祐生醫院復未就渠之骨折進行診療
      （此觀右開存證信函載：「‧‧‧二、‧‧‧依當時病況是糖尿病、敗血症及
      低血壓，經住院診療無效死亡」等語即明），足見當時鄭蔡愛之骨折病情必非
      嚴重，否則祐生醫院豈有不加診治，自訴人又豈有不告知祐生醫院之理；尚且
      自訴人所認被告二人之過失行為係發生於八十八年五月二十二日至二十四日間
      ，而鄭蔡愛則於八十八年七月二十二日病逝於祐生醫院，之前鄭蔡愛曾分別經
      送聖馬爾定醫院、嘉義基督教醫院，並曾於同年七月十六日自嘉義基督教醫院
      出院轉自高雄長安安養院療養，倘鄭蔡愛當時骨折病情有如自訴人所指足以致
      命之危險，自訴人及嘉義基督教醫院豈會同意鄭蔡愛出院轉治安養院療養，又
      若骨折病情嚴重足以致命，事後診療之祐生醫院豈有不發現、自訴人豈有不告
      知之理，益徵鄭蔡愛之死亡與骨折間，顯無相當之因果關係。
（三）至自訴人指鄭蔡愛之骨折，係因外力重擊所致云云，並未據自訴人提出積極證
      據或堪供本院認定之證據資料，則自訴人所指鄭蔡愛之骨折係外力重擊所致乙
      情，已難認有何證據可供佐證；且自訴人於原審時陳稱：「（問：為何認被害
      人死亡為被告過失所致？）八十六年三月十三日到慈保住院二年多，腳斷是他
      們的責任。」等語（見原審八十九年六月二十九日訊問筆錄）、「（問：平常
      你母何人照顧？）楊春美。」、「（問：為何告安養院？）事情在安養院發生
      ，她（指楊春美）只是受雇。」等語（見原審八十八年十一月十六日訊問筆錄
      ）明確，足見自訴人之所以自訴被告二人過失致死，係因鄭蔡愛生前療養之慈
      保安養院為被告二人共同經營，尚非因自訴人有積極證據可證鄭蔡愛之骨折係
      被告二人「外力重擊」所致，自不得僅因被告二人係安養院之經營者即推測被
      告二人有過失。
（四）又鄭蔡愛前開骨折病情，經慈保安養院特約醫院「新陽醫院」許銘瑞醫師於八
      十八年五月二十五日診察，認鄭蔡愛之病情「經Ｘ光檢查顯示左髖股骨大小轉
      子間骨折，Ｘ光看來因斷端模糊且有吸收現象，醫學上應屬於骨質疏鬆引起之
      陳舊性骨折」，業據鑑定證人許銘瑞於原審結證明確，復有新陽醫院（八十八
      ）陽字第四十號函附卷可參，足見自訴人認鄭蔡愛在八十八年五月二十二日自
      聖馬爾定醫院返回慈保安養院後，因受外力重擊致骨折之指訴，顯與上開鑑定
      證人許銘瑞所為「骨質疏鬆引起之陳舊性骨折」之認定不符，參以證人即慈保
      安養院看護楊春美、主任周珊珊前於嘉義地檢署檢察官偵查時分別供證：「鄭
      蔡愛從聖馬爾定醫院回到安養院時，我從推床抱上他的床鋪，抱之前，丙○○
      說你要抱的時候要小心一點，他左大腿上方會痛，後來‧‧‧下午三點要換尿
      布，發現他的左大腿處腫腫的。」等語及「他（指鄭蔡愛）在住院時我去看他
      ，他就有說他腳痛。」等語（見前揭嘉義地檢署偵查卷第十九頁、第四十八頁
      背面至第四十九頁正面），證人即聖馬爾定醫院負責看護鄭蔡愛之看護吳蔡香
      亦供證：「（問：在聖馬爾定醫院有無聽鄭蔡愛說他腳痛？）他有用日語有時
      會喊痛。」等語（上開偵查卷第四十九頁），且自訴人丙○○前於嘉義地檢署
      檢察官偵查時亦供陳：「在聖馬爾定醫院‧‧‧一起抬我母親向（上）救護車
      ，當時他小聲說腳會痛。」等語（見前揭嘉義地檢署偵查卷第二十頁），益證
      上開鑑定證人許銘瑞關於鄭蔡愛之骨折係「骨質疏鬆引起之陳舊性骨折」之認
      定，應與事實相符；且經送至行政院衛生署醫事審議委員會鑑定結果，亦認為
      「鄭蔡愛女士八十八年五月二十四日之骨盆Ｘ光片顯示左股骨頸、轉子間及轉
      子下粉碎性骨折合併骨吸收，左股骨大轉子、左股骨頸、左股骨頭有骨破壞及
      新骨形成現象，此骨折為陳舊性骨折。」有前揭鑑定書可證；從而可認自訴人
      所稱鄭蔡愛之骨折係自聖馬爾定醫院返回慈保安養院後因「外力重擊」所致之
      指訴，顯與事實不符。
四、綜右諸情互核以參，鄭蔡愛之死因既為糖尿病引發敗血症所致，自訴人所稱被告
    二人過失致鄭蔡愛骨折致死之指訴，復與客觀可認之證據不符，則被告二人所辯
    伊等無過失等語，即非無據。此外，復查無其他積極證據足認被告二人有何自訴
    人所指之過失致死犯行，不能證明被告二人犯罪。原審諭知被告無罪，本院經核
    並無不當，自訴人上訴意旨仍執前詞，指摘原判決採證不當，為無理由，應予駁
    回。
據上論結，應依刑事訴訟法第三百六十八條，判決如主文。
中    華    民    國      九十      年      九      月      十四        日
                                  臺灣高等法院臺南分院刑事第三庭
                                      審判長法官  黃    崑    宗
                        法官  莊    俊    華
                                            法官  林    勝    木
右正本證明與原本無異。
如不服本判決，應於判決送達後十日內向本院提出上訴狀，其未敘述理由者並應於提
出上訴狀後十日內向本院補提理由書（應附繕本)。
                                      法院書記官  吳    秋    賢
中    華    民    國      九十      年      九      月      十七        日


司法院資訊處製作；財團法人民間司法改革基金會備份。
